【裁判字號】    90,判,2416
【裁判日期】    901214
【裁判案由】    新型專利異議
【裁判全文】
最  高  行  政  法  院  判  決                    九十年度判字第二四一六號
    原      告  甲○○
    訴訟代理人  乙○○
    被      告  經濟部智慧財產局（承受原經濟部中央標準局業務）
    代  表  人  陳明邦
右當事人間因新型專利異議事件，原告不服行政院中華民國八十八年十一月十日台八
十八訴字第四一四九八號再訴願決定，提起行政訴訟，本院判決如左：
    主  文
原告之訴駁回。
訴訟費用由原告負擔。
    事  實
緣關係人聯府塑膠股份有限公司於民國八十六年八月二十八日以其「置物箱的滑輪結
構改良」採輪座與轉輪可分離式設計，於置物箱開設預定凹槽，藉輪座頂端傾斜面導
入迫緊凹槽內，利用輪座容置槽內兩側導入孔裝設轉輪，輪座一側端開設缺口便於更
換或組裝滑輪，整體成本耗損性降低，使用壽命延長，實用效益增進等情，向被告申
請新型專利，經編為第00000000號審查，准予專利。公告期間，原告以本案
有違專利法第九十八條第一項第一款、第二款及第二項規定，檢附第0000000
0號「置物箱之結構改良」暨其追加一號「置物箱之結構改良追加一」等新型專利案
（以下稱引證一、二）公告及說明書影本及日本實開平四─一○○四三四號專利案（
以下稱引證三）公告影本，對之提起異議。案經被告審查，為本案異議不成立之審定
，發給八十八年一月十五日台專（判）○五○四九字第一○一七三七號專利異議審定
書。原告不服，提起訴願、再訴願，均遭決定駁回，遂提起行政訴訟。茲摘敘兩造訴
辯意旨於次：
原告起訴意旨略謂：一、按，「稱新型者，謂對物品之形狀、構造或裝置之創作或改
良。」為專利法第九十七條所規定，而「申請前已見於刊物或已公開使用者。」、「
有相同之發明或新型申請在先並經核准專利者。」及「新型係運用申請前既有之技術
或知識，而為熟習該項技術者所能輕易完成且未能增進功效時，雖無前項所列之情事
，仍不得依本法申請取得新型專利。」復為專利法第九十八條第一項第一、二款及第
二項所規定；惟申請專利之新型其結構並非首先之創設，且有相同結構之專利案申請
在先並經核准專利者，則申請專利之新型即不具『新穎性』﹔又，申請專利之新型未
能增進新型結構之功效、或不能使新型產生新功效，且是熟悉該項技術者所能輕易完
成，則該新型即不具『進步性』，若申請專利之新型不具『新穎性』及『進步性』，
即不符新型專利之申請要件，亦不得申請取得新型專利。二、查系爭案於申請專利範
圍述及；「．．．組設定位可分離式之滑輪結構；該滑輪結構係由一具導入孔於其容
置槽內兩側邊，該轉輪為藉其凸軸順勢組設導入於孔內；．．．且利用裝設轉輪後藉
其缺口便捷取出．．．」，復於其專利說明書第五頁述及：「先利用轉輪凸軸．．．
使得已組裝轉輪的輪座與置物箱被迫成為一體，以令其強度增加，無法隨意取出．．
．」，如此於同一份專利說明書中，內容前後明顯有極大的衝突，又要輪座與轉輪及
箱體成為一體，無法隨意取出，還要輪座與轉輪可便捷取出，就結構實施方面而言，
是不可能達成，即不可供產業上實施、利用，為不可實施之結構，確已違反前揭專利
法第九十八條第一項之規定，不符新型專利之要件，應不得申請取得新型專利，惟被
告及一再訴願決定機關對於上述矛盾視而不見，令原告難以心服。三、再訴願決定書
之理由第五頁第二行所述：「又引證一為直接裝設輪子，引證二以卡槽供滾輪轉輪卡
入，均與本案係以輪套方式不同，引證三箱子本體下設凸出之肋材，與本案之輪座不
具相同之結構及功效，且未見輪套結構，引證資料不足以證明本案不具新穎性、進步
性。」，惟查：（１）引證一之專利範圍中載明：「於盒本體底部設有容置槽，容置
槽中有相對應之凹槽，以容置槽及凹槽供輪子卡固」，此等技術實與系爭案於置物箱
底部預設凹槽，組設定位可分離式滑輪構造，兩者實為相同之技術結構。（２）引證
二於申請專利範圍中所述，於盒本體或抽屜本體之適當位置處設容置槽及卡槽，以容
置槽及卡槽供滾輪或轉輪卡固，與系爭案申請專利範圍所述，滑輪座構造係由一導入
孔於其容置槽內兩側邊，且於適當處開設以缺口之輪座，以及一轉輪所構成，該轉輪
係為藉其凸軸順勢組設導入孔內，可知系爭案之輪座及轉輪組構方式，與引證二之容
置槽、卡槽供滾輪或轉輪卡入之方式，二者係完全相同之結構。（３）引證三在箱子
本體下設有凸出的肋材，藉肋材防止箱子本體下面變形的補強作用，該肋材即相對於
系爭案之輪座，該輪座與置物箱凹槽緊固定位形成一體，並增加強度，二者之功效係
為相同。且引證三在交錯之肋條中設有突出部，突出部上設有Ｕ字形插入溝，以裝置
腳輪之軸，系爭案則是在容置槽中設有導入孔，導入孔使轉輪之凸軸嵌入；系爭案與
引證三兩者間之結構為相同無疑，亦證明系爭案與引證三是相同之結構完成的創設。
四、至於再訴願決定書之理由第五頁第五行所述：「至訴稱本案之凹槽易受破壞云云
，乃屬材料性質，與本案結構之新穎性無關，且其破壞之狀況與採其他結構比較，並
無明顯證據顯示其輪座必對凹槽產生破壞，亦無證據顯示其轉輪凸軸較引證諸案更容
易遭受破壞，」而維持原訴願決定。但對於結構之設計，是配合材料所製成之成品，
若在結構設計上的不當使運用材料製成之成品無法使用或使用效果不彰，則證明該不
當設計之結構不具實用性，即不具進步性，而不具進步性之結構設計是否得准予專利
，應以專利法之規定為之。查系爭案在申請專利說明書中所述：「其輪座及轉輪之材
質為較置物箱為硬之塑膠材質」，如此在輪座及轉輪組合後，輪座嵌置入置物箱凹槽
時輪座以迫緊方式嵌入凹槽，輪座勢必會對凹槽形成破壞而產生變形，此種強迫組裝
式的塑膠箱體結構，在設計上已然形成極大的缺失，顯然令箱體不具實用性。五、系
爭案於申請專利之說明書及申請專利範圍中所述，錯誤極多亦互相矛盾，無論在設計
上或實施時，均存在有缺失，且其實用性令人生疑，而被告及一再訴願決定機關卻認
為矛盾之情形可存在，對於設計不當、材質運用上造成箱體結構破壞之重要因素，又
謂與結構無關，對於申請專利案之結構及材質均不顧及，此種審查方式，實難謂公正
、公平，與專利法之規定亦相違背。六、綜上，請撤銷原處分及一再訴願決定等語。
被告答辯意旨略謂：一、起訴理由謂系爭案為不可實施之結構，惟查系爭案申請專利
範圍所記載「．．．組設定位『可分離式』之滑輪構造；該滑輪構造．．．且於適當
處開設以缺口之輪座」故可將此具有可分離於盒體而有缺口之輪座組設定位於置物箱
底部預設凹槽內，並無不符系爭案說明書內容，可見於說明書第五頁倒數第十一行「
．．．輪座一側端為方便更換或組裝轉輪以開設缺口可供手部由此伸入．．．」，是
其原處分審定理由強調可供轉輪藉該缺口之組裝更換之便利。並非如原告所訴稱依系
爭案專利說明書第五頁所述「利用轉輪凸軸．．．使得輪座與置物箱被迫成為一體，
以令其強度增加，無法隨意取出」，是輪座嵌入凹槽後，輪座上之缺口受凹槽限制，
無法達到轉輪更換便利之目的云云。又系爭案說明書第五頁所謂無法隨意取出部分，
乃在使用時之相對狀況，尚難執為本案於組裝更換轉輪時不具便利性之論據。二、查
引證一之盒本體底部設有容置槽，容置槽中設有相對應之凹槽，以容置槽及凹槽供輪
子卡固而形成滑輪結構，與系爭案以分離式輪座與輪子之組合方式不同；引證二所揭
示輪子部分之構造係於置物箱底部設有容置槽及卡槽，用以卡設轉輪，與系爭案利用
外套式分離輪子之方式不同；引證三於箱子下設突出之肋材，肋材中設有突出部，突
出部上設有Ｕ字形插入溝，以裝置腳輪之軸。系爭案具有可與盒體分離且有缺口之輪
座，該缺口使轉輪達到組裝更換便利之功效，此乃引證一、二、三所未及，且轉輪之
材質與盒體之材質不同，故系爭案之設計方式具新功效之產生，引證資料不足以證明
系爭案不具新穎性、進步性。至原告訴稱系爭案之凹槽易受破壞云云，乃屬材料性質
，與系爭案結構之新穎性無關，且其破壞之狀況與採其他結構比較，並無具體證據顯
示其輪座必對凹槽產生破壞，亦無證據顯示其轉輪凸軸較引證諸案更容易遭受破壞，
故起訴理由不足採。綜上所述，被告原處分並無違法，請駁回原告之訴等語。
    理  由
按稱新型者，謂對物品之形狀、構造或裝置之創作或改良，為專利法第九十七條所規
定。又公告中之新型，任何人認有違反專利法第九十七條至第九十九規定，而向專利
專責機關提起異議者，依同法第一百零二條第一項規定，除應備具異議書外，並應附
具證明文件；從而有無違反專利法規定之情事，應依異議人附具證據判斷之。本件關
係人聯府塑膠股份有限公司於民國八十六年八月二十八日以其「置物箱的滑輪結構改
良」採輪座與轉輪可分離式設計，於置物箱開設預定凹槽，藉輪座頂端傾斜面導入迫
緊凹槽內，利用輪座容置槽內兩側導入孔裝設轉輪，輪座一側端開設缺口便於更換或
組裝滑輪，整體成本耗損性降低，使用壽命延長，實用效益增進等情，向被告申請新
型專利，經編為第00000000號審查，准予專利。公告期間，原告以本案有違
專利法第九十八條第一項第一款、第二款及第二項規定，檢附引證一、二及三，對之
提起異議。被告以本案之滑輪構造係由具導入孔於容置槽內兩側邊，於適當處開設缺
口之輪座以及轉輪所構成，轉輪藉其凸軸順勢組設於導入孔，藉由輪座與置物箱凹槽
緊固定位，以提供置物箱滑行。引證一之盒本體底部設有容置槽，容置槽中設有相對
應之凹槽，以容置槽及凹槽供輪子卡固而形成滑輪結構；引證二揭示盒本體底部及抽
屜本體底部（相當於本案之輪座）、容置槽（相當於本案之容置槽）、卡槽（相當於
本案之導入孔）滾輪（相當本案之轉輪）等構造；引證三於箱子下設突出之肋材，肋
材中設有突出部，突出部上設有Ｕ字形插入溝，以裝置腳輪之軸。惟本案具可與盒體
分離且有缺口之輪座，該缺口使轉輪達到組裝更換便利之功效，此乃引證一、二、三
所未及，且轉輪之材質與盒體之材質不同，本案之設計方式具新功效之產生，引證一
、二、三不具證據力，本案無違專利法第九十八條第一項第一款、第二款及第二項規
定，乃為本案異議不成立之審定。原告以本案與引證一、二、三之結構形態相同，本
案輪座嵌入凹槽後無法任意取出，輪座上之缺口受凹槽限制，無法達到轉輪更換便利
之目的，本案輪座之材質較置物箱之材質硬，寬度亦大於置物箱之凹槽，將造成輪座
對凹槽之破壞，並未具較佳之功效，又原處分所稱本案具可與盒體分離且有缺口之輪
座，該缺口使轉輪達到組裝更換便利之功效一節，與本案說明書第五頁內容不符云云
，訴經經濟部訴願決定，以引證一之滑輪係以若干凸條連接軸心及輪子，與本案以分
離式輪座與輪子之組合方式不同；引證二輪子部分之構造係於置物箱底部設有容置槽
及卡槽，用以卡設轉輪，與本案利用外套式分離輪子之方式不同；引證三輪子部分之
構造則係以Ｕ形溝槽插入輪軸之方式裝設輪子，與本案構造亦不同。本案以分離式輪
座與輪子之組合方式，組裝、更換便利，輪座內之滑輪轉動自如，不受箱體變形影響
，難謂不具進步性。至訴稱依本案專利說明書第五頁所述「利用轉輪凸軸．．．使得
輪座與置物箱被迫成為一體，以令其強度增加，無法隨意取出」，是其輪座嵌入凹槽
後，輪座上之缺口受凹槽限制，無法達到轉輪更換便利之目的云云，以本案申請專利
範圍已清楚載明「組設定位可分離式之滑輪結構；該滑輪構造係由一具導入孔於其容
置槽內兩側邊，且於適當處開設以缺口之輪座；以及一轉輪所構成，該轉輪藉其凸軸
順勢組設於導入孔內．．．且利用裝設轉輪後藉其缺口便捷取出．．．」其說明書第
五頁亦載明「輪座一側端為方便更換或組裝轉輪以開設缺口可供手部由此伸入」，原
處分所稱本案具可與盒體分離且有缺口之輪座，該缺口使轉輪達到組裝更換便利之功
效一節，並無不符本案說明書之內容，而本案說明書第五頁所謂無法隨意取出部分，
乃在使用時之相對狀況，尚難執為本案於組裝更換轉輪時不具便利性之論據，遂駁回
其訴願。再訴願決定除持相同論見外，並以引證一為直接裝設輪子，引證二以卡槽供
滾輪轉輪卡入，均與本案係以輪套方式不同，引證三箱子本體下設凸出之肋材，與本
案之輪座不具相同之結構及功效，且未見輪套結構，引證資料不足以證明本案不具新
穎性、進步性。至訴稱本案之凹槽易受破壞云云，乃屬材料性質，與本案結構之新穎
性無關，且其破壞之狀況與其他結構比較，並無明顯證據顯示其輪座必然會對凹槽產
生破壞，亦無證據顯示其轉輪凸軸較引證諸案更容易遭受破壞，而駁回其再訴願。經
核與經濟部於訴願、再訴願階段送請國立中山大學機械工程學系陳述之意見相符，該
校係學術機構，具專業知識，所陳意見又無違反相關法令或論理原則情形，自堪採納
。原告猶執陳詞主張系爭案與引證一、二、三結構設計相同，不具新穎性及進步性，
及系爭案在結構設計上有所缺失，及材質運用不當，不具實用性，違反專利法之規定
云云，尚無足採。查系爭案主要特徵在於其輪軸裝設之方式，係以輪套之方式為之，
此與三引證案皆不相同；又系爭案以分離式輪座與輪子之組合方式不僅在組裝與更換
時皆較為便利，其主要之目的在於使用輪座以防止箱體變形之影響，此種結構並未揭
露於引證各案，而其功效亦非三引證案可及，因此具結構之新穎性與功效之進步性，
符合新型專利要件。原處分為本案異議不成立之審定，一再訴願決定，遞予維持，俱
無違誤，原告訴請撤銷，為無理由，應予駁回。
據上論結，本件原告之訴為無理由，爰依行政訴訟法施行法第二條、行政訴訟法第九
十八條第三項前段，判決如主文。
中    華    民    國      九十      年      十二      月      十四      日
                    最 高 行 政 法 院  第 三 庭
                                審 判 長 法  官      曾  隆  興
                                         法  官      吳  明  鴻
                                         法  官      徐  樹  海
                                         法  官      鄭  淑  貞
                                         法  官      林  家  惠
右  正  本  證  明  與  原  本  無  異
                                         法院書記官  阮  桂  芬
中    華    民    國      九十      年      十二      月      十四      日


司法院資訊處製作；財團法人民間司法改革基金會備份。
